臺灣南投地方法院民事簡易判決
111年度埔簡字第115號
原      告  陳美貞  
被      告  廖翊岑  


上列當事人間請求遷讓房屋等事件，本院於民國111年9月28日言
詞辯論終結，判決如下：
    主      文
一、被告應將國姓鄉國姓段695建號建物（門牌號碼：南投縣○○
    鄉○○路000000號）騰空遷讓返還予原告。
二、被告應給付原告新臺幣5萬1,432元。
三、被告應自民國111年7月20日起至騰空遷讓返還第1項所示建
    物之日止，按月給付原告新臺幣1萬1,000元。
四、原告其餘之訴駁回。
五、訴訟費用由被告負擔。
六、本判決第1、2、5項得假執行。
七、本判決第3項已到期部分之金額得假執行。
    事實及理由
壹、程序事項：
一、不變更訴訟標的，而補充或更正事實上或法律上之陳述者，
    非為訴之變更或追加（民事訴訟法第256條）。原告原起訴
    請求：㈠如主文第1項所示。㈡被告應給付原告新臺幣（下同
    ）2萬3,883元，及自民國111年4月20日起至遷讓返還第1項
    所示建物之日止，按月給付原告1萬元，及違約金2萬元。嗣
    原告變更聲明為：㈠如主文第1項所示。㈡被告應給付原告5萬
    1,432元，及自111年7月20日起至遷讓返還第1項所示建物之
    日止，按月給付3萬元。核屬更正事實上或法律上之陳述，
    應予准許。
二、被告未於言詞辯論期日到場，復無民事訴訟法第386條所列
    各款情事，依同法第433條之3規定，依職權由原告一造辯論
    而為判決。
貳、實體事項：
一、原告主張：被告於民國110年8月15日向原告承租國姓鄉國姓
    段695建號建物（門牌號碼：南投縣○○鄉○○路000000號，下
    稱系爭建物），並簽訂房屋租賃契約書（下稱系爭租約），
    約定租期自110年8月20日至111年7月19日止，被告應於每月
    20日前給付租金1萬元，水電費用由被告自行負擔，倘被告
    於終止租約不交還系爭建物，原告每月得向被告請求按租金
    5倍之違約金。惟被告自110年12月20日起即未按期給付租金
    ，迄至110年7月20日止，扣除押租金2萬元後，被告尚積欠5
    萬元租金、水電費1,432元，且系爭租約已於111年7月19日
    期限屆滿，故原告得請求被告返還系爭建物，及給付積欠租
    金、水電費共計5萬1,432元。又系爭租約終止後，被告仍繼
    續占用系爭建物，自獲有相當於租金之利益，而致原告受有
    相當於租金及約定違約金之損害，依系爭租約第4條第5項違
    約金約定，原告得請求被告自111年7月20日起至遷讓返還系
    爭建物之日止，按月給付原告3萬元（細項：租金1萬元、違
    約金2萬元），爰依民法第455條前段、民法第767條第1項前
    段、系爭租約、不當得利法律關係提起本件訴訟等語。並聲
    明：㈠如主文第1項所示。㈡被告應給付原告5萬1,432元，及
    自111年7月20日起至遷讓返還第1項所示建物之日止，按月
    給付3萬元。
二、被告未於言詞辯論期日到場，亦未提出書狀作何聲明或陳述
    供本院審酌。
三、本院得心證理由：
　　㈠原告主張之事實，有系爭租約、草屯郵局存證號碼41存證
      信函、LINE對話紀錄、系爭建物登記第1類謄本、退回信
      函、水電費繳費通知單、現場照片為證（本院卷第19-45
      、53-69、149、195頁）。而被告經本院合法通知，未於
      言詞辯論期日到場，亦未提出任何書狀對原告主張之事實
      爭執，依民事訴訟法第280條第3項本文規定，視同自認，
      堪信原告前揭主張為真實。
　　㈡請求遷讓返還系爭建物、租金、水電費部分：
　　　租賃定有期限者，其租賃關係於期限屆滿時消滅。承租人
      於租賃關係終止後，應返還租賃物（民法第450條第1項、
      第455條前段）。系爭租約第3條第1項約定每月租金為1萬
      元，系爭租約第7條第1項約定水電費用由被告自行負擔（
      本院卷第23、29頁）。本件系爭租約因期限屆滿消滅，被
      告尚積欠租金5萬元、水電費1,432元等情，已如前述，是
      原告依民法第455條前段、系爭租約請求被告騰空遷讓返
      還系爭建物，並給付5萬1,432元，自屬有據。
　　㈢請求相當於租金之不當得利部分：　　
　　　無法律上之原因而受利益，致他人受損害者，應返還其利
      益（民法第179條前段）。無權占有他人之土地，可能獲
      得相當於租金之利益，為社會通常之觀念，故如無權占有
      他人之房屋，加害人應返還之不當得利之範圍，為相當於
      租金之利益（最高法院97年度台上字第294號判決意旨參
      照）。本件系爭租約期限屆滿消滅後，被告迄未遷讓返還
      系爭建物，受有相當於租金之利益1萬元，致原告受有損
      害。是原告請求被告應於系爭租約期限屆滿後即111年7月
      20日起至騰空遷讓返還系爭建物之日止，按月給付1萬元
      ，為有理由。
　　㈣請求違約金部分：　
　　　⒈違約金，除當事人另有訂定外，視為因不履行而生損害
        之賠償總額。其約定如債務人不於適當時期或不依適當
        方法履行債務時，即須支付違約金者，債權人除得請求
        履行債務外，違約金視為因不於適當時期或不依適當方
        法履行債務所生損害之賠償總額；約定之違約金額過高
        者，法院得減至相當之數額（民法第250條第2項、第25
        2條）。約定之違約金苟有過高情事，法院即得依此規
        定核減至相當之數額，並無應待至債權人請求給付後始
        得核減之限制，此項核減，法院得以職權為之，亦得由
        債務人訴請法院核減(最高法院79年台上字第1612號判
        決意旨參照)。
　　　⒉系爭租約第4條第5項約定系爭租約期限屆滿後，被告如
        不即時遷讓返還系爭建物，原告每月得向其請求按租金
        5倍之違約金（本院卷第25頁）。本件原告固得依系爭
        租約第4條第5項請求被告按月給付租金5倍之違約金，
        且原告僅請求按月給付違約金2萬元，惟本院審酌原告
        因被告未遷讓返還系爭建物之所受積極損害、所失利益
        ，通常為租金之收入及租金轉投資之收益，而原告已請
        求被告按月給付相當於租金之不當得利1萬元，所受實
        際損失已非鉅等情，認原告請求按月按租金5倍計算之
        違約金尚屬過高，應予酌減以月租金額10分之1即1,000
        元計算違約金為適當【計算式：10,0001/10＝1,000】
        ，逾此範圍之部分，則不應准許。　　
四、綜上所述，原告依民法第455條前段、系爭租約、不當得利
    法律關係，請求被告騰空遷讓返還系爭建物，並請求被告給
    付5萬元租金、水電費1,432元，暨自111年7月20日起至騰空
    遷讓返還系爭建物之日止，按月給付原告1萬1,000元，為有
    理由，應予准許。逾此範圍之請求，為無理由，應予駁回。
五、本件係就民事訴訟法第427條第2項第1款訴訟適用簡易程序
    所為被告敗訴之判決，依同法第389條第1項第3款規定，應
    依職權宣告假執行。
六、訴訟費用負擔之依據：民事訴訟法第79條。本件原告敗訴部
    分，係請求違約金數額，超過本院所認定之數額，惟此部分
    以一訴附帶請求者，依民事訴訟法第77條之2第2項規定，不
    併算其價額，是此部分原告既無需繳納裁判費，就其敗訴部
    分，亦無庸負擔裁判費，併此敘明。
中　　華　　民　　國　　111 　年　　10　　月　　24　　日
                  埔里簡易庭  法  官  鄭煜霖
以上為正本係照原本作成。
如不服本判決，應於送達後20日內，向本院提出上訴狀並表明上
訴理由，如於本判決宣示後送達前提起上訴者，應於判決送達後
20日內補提上訴理由書（須附繕本）。
中　　華　　民　　國　　111 　年　　10　　月　　24　　日
　　　　　　　　　　　　　　　書記官  洪妍汝